【裁判字號】    94,保險,8
【裁判日期】    950227
【裁判案由】    給付保險金
【裁判全文】
臺灣花蓮地方法院民事判決               94年度保險字第8號
    原      告  甲○○
    訴訟代理人  張秉正律師
    被      告  新光人壽保險股份有限公司
    法定代理人  乙○○
    訴訟代理人  丙○○
上列當事人間請求給付保險金事件，本院於民國95年2月13日言
詞辯論終結，判決如下：
    主    文
被告應給付原告新台幣肆拾捌萬元及自民國九十四年十一月一日
起至清償日止，按年息百分之十計算之利息。
原告其餘之訴駁回。
訴訟費用由被告負擔四分之三；餘由原告負擔。
本判決第一項於原告以新台幣拾陸萬元供擔保後，得假執行。但
被告如於假執行程序實施前以新台幣肆拾捌萬元預供擔保，得免
為假執行。
原告其餘假執行之聲請駁回。
    事實及理由
甲、程序方面：
一、按判決，除別有規定外，應本於當事人之言詞辯論為之，民
    事訴訟法第221條第1項定有明文；又判決，應作判決書，記
    載下列各款事項：一、當事人姓名及住所或居所；當事人為
    法人、其他團體或機關者，其名稱及公務所、事務所或營業
    所。二、有法定代理人、訴訟代理人者，其姓名、住所或居
    所。三、訴訟事件；判決經言詞辯論者，其言詞辯論終結日
    期。四、主文。五、事實。六、理由。七、年、月、日。八
    、法院。事實項下，應記載言詞辯論時當事人之聲明，並表
    明其聲明為正當之攻擊或防禦方法要領，同法第226條第1項
    、第2項亦定有明文。是判決應本於言詞辯論時原告所主張
    之事實為之，原告於本院95年2月13日言詞辯論終結後，於
    同年月17日具狀主張，其自94年8月1日之後，尚住院27日，
    漏未於94年10月20日起訴時，一併請求此部份住院費用，故
    請求變更訴之聲明金額，由起訴時之636,000元，擴張為806
    ,400 元，雖提出財團法人台灣基督教門諾會醫院診斷證明
    書五份為據，然此部份未經言詞辯論程序，且未及由被告表
    示意見，自不在本院審酌、判決範圍之內，原告於言詞辯論
    終結後所為請求，無從准許，合先敘明。
二、按訴狀送達後，原告不得將原訴變更或追加他訴，但擴張或
    減縮應受判決事項之聲明者，不在此限，民事訴訟法第255
    條第1項第3款定有明文。原告起訴時訴之聲明為請求被告給
    付636,000元，嗣於本院94年12月26日言詞辯論時主張就出
    院後療養部分，由原請求之72日變更為58日，並就門診部分
    由原請求之23日具狀變更22日，依其主張，其訴之聲明金額
    變更為600,000元，為減縮應受判決事項之聲明，依上開規
    定，應予准許。
乙、實體部分：
一、原告主張：訴外人原告之妻李美瑩以原告為被保險人，投保
    被告之「新光防癌健康終身保險」，保險期間民國88年9月
    30日起（下稱系爭保險契約），嗣後原告發現罹患食道癌症
    ，於93年1月25日接受食道切除手術，並繼續因食道癌術後
    胃蠕動遲緩等原因，至醫院住院、於出院後療養，及接受門
    診治療，被告初期仍依約給付，詎料到後來即藉故不願給付
    ，故依保險契約之履行請求權，請求被告給付下列保險金並
    依照保險契約第18條之約定，請求年息百分之十之遲延利息
    ：
  (一)癌症住院醫療保險金：依系爭保險契約第11條約定，被保險
    人在本契約有效期間內，且在癌症的保險責任開始日起，經
    醫師診斷確定罹患癌症，並以癌症為直接原因或癌症引起之
    併發症，經醫師診斷必須接受住院治療者，本公司按其實際
    住院日數乘以保險金額之千分之四給付癌症住院醫療保險金
    。原告於附表一所示期間住院治療共計72天，故請求288,00
    0 元（72*100萬元*千分之四）。
  (二)癌症手術醫療保險金：依系爭保險契約第12條約定，被保險
    人在本契約有效期間內，且在癌症的保險責任開始日起，經
    醫師診斷確定罹患癌症，經醫師診斷必須接受外科手術治療
    者（含因治療癌症而接受骨髓移植手術者，惟不包含骨髓提
    供或捐贈者），每次之外科手術本公司按保險金額之百分之
    十二給付癌症手術醫療保險金。原告於93年7月16日接受氣
    球擴張術，因此請求12萬元之給付。
  (三)癌症出院後療養保險金：依系爭保險契約第13條約定，被保
    險人因符合第11條情形住院治療者，於出院後本公司按其癌
    症住院醫療保險金給付之住院日數，乘以保險金額之千分之
    二點四給付癌症出院後療養保險金，但每次癌症出院後療養
    保險金給付日數最高以二十日為限。原告共住院72天，但其
    中一次連續住院34天，最高只能請求20日，故請求58日癌症
    出院後療養保險金139,200元（58日*100萬元*千分之二點四
    ）
  (四)癌症門診醫療保險金：依系爭保險契約第14條約定，被保險
    人在本契約有效期間內，且在癌症的保險責任開始日起，經
    醫師診斷確定罹患癌症，並以癌症為直接原因或癌症引起之
    併發症，依醫師之囑咐以門診醫療方式於醫院接受癌症治療
    者，本公司依其實際治療次數，每次按保險金額之千分之二
    點四給付癌症門診醫療保險金。原告自93年8月10日起共門
    診22次，故請求52,800元（22次*100萬元*千分之二點四）
    。
  (五)並聲明：被告應給付原告60萬元及自起訴狀繕本送達之翌日
    起（即94年11月1日）按年息百分之十計算之利息。
二、被告則以：
  (一)原告住院、出院後療養、門診均未符合系爭條款約定之請領
    保險金條件：併發症可以分為「疾病併發症」及「治療併發
    症」，系爭契約第11、13、14條約定，需以「以癌症為直接
    原因或癌症引起之併發症」為限，並不包括因治療癌症所引
    起之治療併發症在內，而原告主張之門診、醫療、住院三項
    給付，都是因為食道癌術後胃排空障礙、慢性B型肝炎、急
    性腸胃炎合併脫水、胃蠕動遲緩併胸悶、逆流性食道炎，不
    屬於癌症本身引起之併發症，不在兩造約定範圍之內，被告
    無給付保險金之義務。
  (二)原告並未接受手術：另原告於93年7月16日接受內視鏡檢查
    和氣球擴張術，其性質並非手術，不符合保險契約手術保險
    金請求條件，被告拒絕給付。
  (三)如認為符合保險金給付條件，就原告請求住院72天之保險金
    為288,000元、出院後療養58天之療養保險金為139,200元、
    門診22次之門診保險金為52,800元之金額均不爭執。
  (四)並聲明：原告之訴駁回。如受不利判決，願供擔保請免假執
    行。
三、兩造協商本件爭點限縮如下，並表示除下列爭點外，對於對
    造其他事實陳述和主張及所提證據文書之形式真實性均不爭
    執（見94年12月26日言詞辯論筆錄）：
  (一)原告所主張因食道癌術後而住院、出院後療養及門診治療，
    是否符合「癌症引起之併發症」之定義？
  (二)氣球擴張術是否為手術？
四、經查：原告主張其為系爭保險契約被保險人，於保險期間發
    現罹患食道癌後，因食道癌術後之病症住院72日、出院後療
    養58日及門診22次之事實，為被告所不爭執，並據原告提出
    保單總表、新光防癌健康終身保險三保險單、保險單條款、
    財團法人台灣基督教門諾會醫院診斷證明書、住院明細表、
    財團法人辜公亮基金會和信治癌中心醫院診斷證明書等為證
    ，堪信為真實。爰就爭點審酌如下：
  (一)兩造對於保險範圍係以「癌症為直接原因或癌症引起之併發
    症」為限並不爭執，並有原告所提之新光人壽保險股份有限
    公司新光防癌健康終身保險三保險單條款一份在卷可稽，堪
    信為真實。兩造爭執點在於，原告因為罹患食道癌，經切除
    部分食道後，因「食道癌術後併胃排空障礙」、「胃蠕動遲
    緩併胸悶」、「食道癌術後胃食道逆流症」而住院、療養、
    門診，是否符合上開「因癌症引起之併發症」之條件？原告
    主張該條件包含因癌症本身引起之併發症（即在不接受任何
    治療下，所產生之疾病併發症，下稱疾病併發症）及癌症治
    療後之治療併發症（下稱治療併發症），被告則辯稱應僅限
    於因癌症本身引起之疾病併發症，不包括治療併發症，何者
    有理由？
  1.按「本契約的解釋，應探求契約當事人的真意，不得拘泥於
    所用的文字，如有疑義時，以作有利於被保險人的解釋為準
    」，系爭保險條款第1條定有明文。系爭契約文字為「因癌
    症引起之併發症」，並非「因癌症本身自然引起之併發症」
    或「因癌症引起之疾病併發症」，而無論是癌症之「疾病併
    發症」或「治療併發症」，均屬於「癌症引起之併發症」無
    誤，蓋若非罹患癌症，根本毋庸接受癌症之治療，亦不會產
    生癌症治療之併發症，是上開文字，在解釋上顯已產生疑義
    ，則依上開約定，於文字有疑義時，應作對於被保險人有利
    之解釋，合先敘明。
  2.又證人蔡俊嚴到庭結證稱：我是門諾醫院肝膽胃腸科醫師，
    醫學上有區分「疾病併發症」和「治療併發症」，有些是疾
    病本身會造成的叫「疾病併發症」，如果是治療後才發生叫
    「治療併發症」。食道癌之「疾病併發症」包含食道狹窄、
    吃不下、體重減輕，如果接受食道切除手術可能產生的治療
    併發症，立即性的有肺部擴張不全，或敗血症，也就是感染
    ，晚期的會有胃蠕動遲緩情形，如果只提到癌症引起的併發
    症，我們會認為是單指「疾病併發症」，不是指「治療併發
    症」，我們如果要指「術後併發症」，一定會加註癌症術後
    或癌症化療這種字眼，表示沒有作手術、化療就沒有這種併
    發症發生。本件原告是我的病患，他食道癌的症狀，我會建
    議他需要治療，如果不接受治療，他很快就會食道狹窄，吃
    不下，會發生到轉移到肺部或肝臟，引起死亡的結果，原告
    發現時，是食道癌第一期，接受治療會比不治療好，食道切
    除手術晚期會發生胃蠕動遲緩，這種情形會一直延續下去，
    因為切除食道下半段後，把胃提到胸腔，可能會影響到迷走
    神經，迷走神經是支配胃蠕動很重要的一條神經，所以會發
    生胃蠕動遲緩的情形等語（見95年2月13日言詞辯論筆錄）
    ，是足認醫學上確實有「疾病併發症」和「治療併發症」之
    區別，然契約文字之解釋，應以社會上一般人之認知為準，
    而非以專業人士之認知為準，是尚難以證人上開證詞，認為
    本件保險契約所稱「癌症引起之併發症」當然僅限於「癌症
    之疾病併發症」。
  3.再者，系爭契約內容係「以癌症為直接原因或癌症引起之併
    發症」為保險範圍，既將「以癌症為直接原因」和「癌症引
    起之併發症」列為不同事由，足認應有不同之涵義，而「疾
    病併發症」既係會自然發生之附隨狀況，依上開內容，應即
    已符合「以癌症為直接原因」之條件，若「癌症引起之併發
    症」，仍僅限於疾病併發症，則上開兩項條件之並列，無異
    為贅文。
  4.況依契約目的而言，一般人會針對癌症，投保癌症健康險之
    目的，係在於發現罹患癌症之後，可能之治療期間甚為冗長
    ，為免無力負擔龐大之醫療費用或引起生計困難，而預就該
    風險投保，且以現今之醫療水準，只要發現癌症且尚有治療
    可能，通常均會選擇接受治療，是因「癌症本身」、「癌症
    之疾病併發症」和「癌症之治療併發症」所就醫支出之費用
    ，在一般人之預期中，均會包含在癌症健康險範圍之內。而
    被告為一大型保險公司，對於被保險人罹患癌症後，可能衍
    生之病症和長期需要支出之費用，有較被告充分之資訊、精
    算能力和法律知識預作評估，並擬定定型化契約，癌症「治
    療併發症」之發生，當非被告在擬定保險條款時，所未予考
    量或不能預見之情形，若被告有意要排除「治療併發症」之
    給付，其有足夠之能力在契約內，以文字表達清楚，例如「
    限於癌症本身」、「限於癌症之疾病併發症，而不包含治療
    併發症在內」，或以給付日數、次數、金額之上限，來控制
    保險理賠之支出金額，其既在設計保險契約時，基於各種因
    素考量（例如增加要保人投保之意願、提高保單之吸引力）
    ，將文字留有模糊地帶，若將「癌症引起之併發症」限縮解
    釋為「癌症引起之疾病併發症」，即有失公平，亦非屬對保
    險人有利之解釋，是被告所辯「癌症引起之併發症」應解釋
    限為疾病併發症，尚難採信。
  5.綜上，原告主張其因食道癌術後之胃蠕動遲緩等病症而住院
    、療養，並接受門診治療，符合「癌症引起之併發症」之給
    付條件，而請求被告給付住院保險金288,000元、出院後療
    養保險金139,200元、門診保險金52,800元，為有理由，應
    予准許。
  (二)次查：氣球擴張術並非手術乙節，業據上開證人證述明確，
    並有和信治癌中心醫院劉家全醫師出具之公文為證，原告主
    張氣球擴張術係手術，符合保險理賠條件云云，未能舉證證
    明之，尚難採信，其請求手術保險金12萬元，即嫌無據，不
    應准許。
五、綜上，原告主張依據保險契約，請求被告給付如主文第一項
    所示之本息，為有理由，應予准許，逾此範圍，則屬無據，
    應予駁回。
六、本件事證已臻明確，兩造其餘主張、陳述及所提之證據暨攻
    擊防禦方法，核與本件判決之基礎不生影響，爰不一一詳予
    論述，併此敘明。
七、假執行：查本件係所命給付之金額未逾50萬元之判決，應依
    職權宣告假執行。被告陳明願供擔保，請求免為假執行，經
    審核尚無不合，爰酌定相當之擔保金額准許之。
據上論結：本件原告之訴，為一部有理由，一部無理由，依民事
訴訟法第79條、第389條第1項第5款、第392條第2項，判決如主
文。
中    華    民    國    95    年    2     月    27    日
                  民事庭法  官     蕭一弘
上列正本證明與原本無異。
如對本判決不服，應於送達後20日內，向本院提出上訴狀（應抄
附繕本）。
中    華    民    國    95    年    2     月    27    日
                    法院書記官      詹益盛


司法院資訊處製作；財團法人民間司法改革基金會備份。
